---
title: "Poročilo pri predmetu Analiza podatkov s programom R"
author: "Nino Cajnkar"
output:
  html_document: default
  pdf_document:
    includes:
      in_header: lib/styles.sty
    latex_engine: xelatex
runtime: shiny
---

```{r setup, echo=FALSE, results='hide', message=FALSE, warning=FALSE}
knitr::opts_chunk$set(echo=FALSE, message=FALSE, warning=FALSE)
# Uvoz vseh potrebnih knjižnic
source("libraries/libraries.r", encoding="UTF-8")
```


## Izbira teme
V prvi fazi sem si izbral temo prometnih nesreč v Sloveniji zadnjih 15 let. Izbral sem podatke iz dveh virov, uradne podatke Policije Slovenije, kjer so podatki sicer že bili v CSV datoteki, vendar zbrani po posameznih letih, ter iz spletne strani statističnega urada Slovenije. Med drugim sem uporabil tudi seznam Policijskih postaj najden na spletni strani Slovenske Policije, kjer sem moral imena zbrati iz pdf datoteke.
# Spletne povezave do podatkov:
[Statistični_Urad](<https://pxweb.stat.si/SiStatData/pxweb/sl/Data/Data/2222003S.px/##>)
[Slovenska_Policija](<https://www.policija.si/o-slovenski-policiji/statistika/prometna-varnost>)
[Seznam_Policijskih_Postaj](https://www.policija.si/images/stories/O_Policiji/Seznam_vseh_PP_01122017.pdf)
***

## Obdelava, uvoz in čiščenje podatkov

```{r uvoz}
source("uvoz/uvoz.r", encoding="UTF-8")
```
V drugi fazi sem uvozil tabele s podatki v CSV obliki, ki sem jih dobil na strani Slovenske Policije, ter nato še tabelo s podatki v obliki CSV iz statističnega urada Republike Slovenije. Z uporabo podatkov iz tabele, sem naredil še nekaj grafov, ki prikazujejo število nesreč glede na vzrok, tip nesreče, vreme v času nesreče, vrsto ceste, alkoholiziranost udeleženca ter skupen seštevek nesreč. Iz grafov je razvidno, da je število prometnih nesreč z leti upadalo, v letu 2020 je sicer bilo precej manj nesreč zaradi vpliva karantene (kar bi se najverjetneje še bolj opazilo v let0 2021, če bi podatki že bili objavljeni), zaradi česar pride do manjših odstopanj v fazi analize. Vsi podatki so seveda v obliki *tidy data*.

1. TABELA : Podatki o prometnih nesrečah med 2005 in 2020
- "zaporedna_stevilka" (numeric),
- "postaja" (character),
- "datum",
- "vzrok" (character),
- "tip" (character),
- "vreme" (character),
- "stanje_vozisca" (character),
- "vrsta_vozisca" (character),
- "alkotest" (numeric),
- "pregled" (numeric)

2. TABELA: Podatki po mesecih, za vsako leto so 4 spremenljivke:
- "skupaj" (Numeric),
- "smrtni_izid" (Numeric),
- "telesna_poskodba" (Numeric),
- "materialna_skoda" (Numeric)

***

## Analiza in vizualizacija podatkov

```{r vizualizacija, results='hide'}
source("vizualizacija/vizualizacija.r", encoding="UTF-8")
```

Prvi graf predstavlja skupno število prometnih nesreč v letih med 2005 in 2020. Opazimo lahko, da se je število nesreč drastično zmanjšalo, vzroki česar so predvsem spremembe zakonov na višje denarne kazni za prekrške ter poostren nadzor prometa:

```{r histogram1, fig.align='center'}
graf_vse
```
Drugi graf predstavlja število prometnih nesreč glede na alkoholiziranost udeležencev v letih med 2005 in 2020. Prav tako kot skupno število nesreč se je tudi alkoholiziranost udeležencev oziroma povzročiteljev prometnih nesreč zmanjšala, uspeh česar lahko dosodimo številnim akcijam ozaveščanja voznikov o nevarnostih vožnje pod vplivom opiatov, v tem primeru alkohola.

```{r histogram2, fig.align='center'}
graf_alkohol
```
Tretji graf predstavlja število prometnih nesreč po lokaciji, specifično glede na pristojnost posameznih Policijskih Uprav. Kot pričakovano se večina prometnih nesreč zgodi na območju Ljubljane, ker je največje slovensko mesto z ogromnim številom dnevnih migracij, predvsem na relaciji služba in dom posameznih udeležencev prometa. Prav tako se je število nesreč po posameznih policijskih upravah drastično zmanjšalo, kar je za pričakovati glede na to, da se je skupno število nesreč zmanjšalo.

```{r histogram3, fig.align='center'}
graf_nesrec
```
Zemljevid prikazuje število nesreč po posamezni policijski upravi v letu 2020:

```{r zemljevid, fig.align='center'}
zemljevid
```
Četrti graf prikazuje število nesreč glede na tip nesreče in sicer med leti 2005 in 2020. Najpogostejši tip nesreče je bočno trčenje, kar pomeni predvsem nepazljivost voznikov na cestišču, saj se ta tip zgodi v primeru odvzema prednosti, prevoženju rdeče luči in podobnih hujših kršitvah. Za zmanjšanje tega tipa nesreče bi morali narediti ceste (ovinke, križišča) bolj pregledne ter opozarjati na neuporabo motečih sredstev v avtu, na primer uporaba telefona med vožnjo.

```{r histogram4, fig.align='center'}
graf_tipi
```
Peti graf prikazuje povprečen odstotek vremena v času nesreče izračunan za interval let od 2005 do 2020. Opazimo da se največ nesreč zgodi pri jasnem vremenu, ter da izredne vremenske okoliščine ne vplivajo preveč na število nesreč.

```{r histogram5, fig.align='center'}
graf_vreme
```
Šesti graf prikazuje število prometnih nesreč glede vrsto vozišča v letih med 2005 in 2020. Tukaj rezultati niso presenetljivi, saj so Slovenske ceste v javni rabi skoraj povsod asfaltirane in tako ne pride do zanimivejših odstopanj. Ceste so dobro vzdrževane.

```{r histogram6, fig.align='center'}
graf_vrste
```
Sedmi graf prikazuje število prometnih nesreč glede stanje vozišča med leti 2005 in 2020. Na prvem mestu je suho vozišče, kar je pričakovano, glede na to da je najpogostejše vreme jasno. Vendar pa je na drugem mestu mokro stanje vozišča, kar se e sklada z dejstvom, da se samo 10% nesreč zgodi v dežju. Sklepamo lahko, da je mokro vozišče precej bolj nevarno od ostalih tipov ter morajo biti vozniki v tem primeru še posebej pozorni in držati varnostno razdaljo, zaviralni čas se na spolzkih površinah namreč poveča.

```{r histogram7, fig.align='center'}
graf_stanja
```
Osmi graf prikazuje povprečen odstotek vzroka nesreče izračunan za interval let od 2005 do 2020. Najpogostejši vzrok nesreče je premik z vozilom, kar je pričakovano, opozoriti pa moramo na nepravilno prehitevanje in neprilagojeno hitrost, kar sta dva precej povezana vzroka za nastanek nesreče. Vozniki se morajo strožje držati prometnih pravil ter voziti po načelu defenzivne vožnje ter morebitne nevarne okoliščine predvidevati in ne povzročati.

```{r histogram8, fig.align='center'}
graf_vzroki
```

***

## Napredna analiza podatkov

```{r analiza}
source("analiza/analiza.r", encoding="UTF-8")
```
Za četrto fazo sem se odločil, da bom v prvem delu predvideval kako se bo število nesreč spreminjalo v prihodnjih petih letih:

```{r histogram9, fig.align='center'}
graf_predict
```
Po predikciji predikcijske črte bi se število nesreč naj začelo ponovno višati, kar se mi ne zdi najbolj realna predstava, saj bi se število nesreč po mojem mnenju moralo sorazmerno manjšati
do neke spodnje meje, podatki bi padali logaritemsko. Seveda pa težko pridemo do zaključkov, zaradi premajhnega časovnega intervala.

V drugem grafu pa sem naredil predikcijo prometnih nesreč za leta 2016 do 2020 iz podatkov na statističnem uradu, ki so sicer le do leta 2015. 
Tako sem preveril skladnost podatkov Slovenske Policije za leta 2016 do 2020 s predikcijo spreminjanja števila prometnih nesreč podatkov iz statističnega urada.
Zaključimo lahko, da v zadnjih 5 letih ni prišlo do bistvenega odstopanja od pričakovanih, prikazanih na grafu s črnimi in rdečimi točkami.
```{r histogram10, fig.align='center'}
graf_predict2
```
***

Podatke o nesrečah glede na pristojnost policijskih uprav pa sem tudi uredil v dendrogram ter posamezne podatke združil v skupine. Enajsti graf vizualizira podatke s okrajšavami posamezne policijske uprave, medtem ko je dvanajsti graf dendrogram naših podatkov.
```{r histogram11, fig.align='center'}
graf1
```
```{r histogram9, fig.align='center'}
graf2
```
## Zaključek
Skozi analizo tematike smo ugotovili najpogostejše kraje nesreč, tipe, vzroke, vremena, vrste ter stanja, analizirali vse podatke posebej ter prišli do naslednjih ugotovitev:
- število nesreč se je drastično zmanjšalo
- Najnevarnejše območje glede na število nesreč v Sloveniji je Ljubljana
- Najpogostejši vroki nesreč so posledica nepozornosti med vožnjo, vozniki se morajo naučiti voziti defenzivno
- Najnevarnejša podlaga za vožnjo je mokra podlaga, vozniki naj bodo še posebej previdni na spolzkih površinah.
- Stanje izrabe alkohola med vožnjo se zmanjšuje
- Število nesreč se bo v prihodnjih nadalje zmanjševalo